【裁判字號】    94,重訴,231
【裁判日期】    950407
【裁判案由】    返還借款
【裁判全文】
臺灣板橋地方法院民事判決             94年度重訴字第231號
原      告  丙○○
訴訟代理人  王樹森律師
複代理人    乙○○
被      告  甲○○
                        3
訴訟代理人  王宏濱律師
上列當事人間請求返還借款事件，經本院於民國95年3月31日言
詞辯論終結，判決如下：
    主    文
原告之訴及假執行之聲請均駁回。
訴訟費用由原告負擔。
    事實及理由
一、被告經合法通知，未於最後之言詞辯論期日到場，核無民事
    訴訟法第386 條所列各款情形，爰依原告聲請，由其一造辯
    論而為判決。
二、原告主張：被告於民國87年3 月10日、同年4 月23日及同年
    10月31日，分別向原告借款新臺幣（下同）300,000 元、14
    ,780,000 元 、5,700,OO0 元（以下簡稱「系爭借款」）。
    原告乃分別於上開日期，經由臺灣銀行松江分行及大安銀行
    新莊分行，將上述借款直接匯入被告設於上海商業儲蓄銀行
    信義分行帳號為0000000000000 號之帳戶。由於被告向原告
    借款時，兩造間尚處於婚姻關係存續中，且借款金額達2 千
    多萬元，原告當時不願被告有立即還款壓力，因而未與被告
    約定清償日期、利息，甚至於清償方式，其目的無非由被告
    他日分次清償。惟被告借款後，一直未償分文，致原告不得
    不依民法第478 規定，於94年3 月4 日以交通部郵局第84號
    存證信函，定期催告被告返還系爭借款，且被告於同年3 月
    9 日業已收受上開存證信函，迄提起本件訴訟時已40天有餘
    ，則依法被告應負返還系爭借款之義務自明。為此，原告爰
    依消費借貸之法律關係，訴請被告返還系爭借貸款項云云。
    並聲明：（一）被告應給付原告20,780,000元，及自起訴狀
    繕本送達翌日起至清償日止按週年利率5 ％計算之利息；（
    二）願供擔保，請准宣告假執行。
三、被告未於最後之言詞辯論期日到場，據其以前辯論及所具書
    狀，聲明求為判決駁回原告之訴，如受不利判決，願供擔保
    請求免為假執行。其辯稱如下：確有原告所指前開款項以原
    告名義匯入被告所有、帳號為0000000000000 號之上海商業
    儲蓄銀行信義分行帳戶，惟否認前開匯款為被告向原告所借
    貸，至匯款之確切原因為何？由於時隔甚久，本難有清楚記
    憶，且兩造間於斯時結婚未久，被告為訴外人「亞太駐車企
    業股份有限公司」（以下簡稱「亞太公司」）負責人，而原
    告更係擔任公司總經理，兩造與訴外人亞太公司間甚至兩造
    彼此間之金錢往來頻繁。嗣兩造感情生變後，訴外人亞太公
    司管理失序，部分資料散軼不全，實難以一一勾稽上開3 筆
    匯款之來龍去脈。若欲追究，則兩造於87年間為訴外人亞太
    公司停車場業務之經營，均曾以個人名義向銀行貸款，且互
    為連帶保證人向銀行貸款以購置停車場站，原告起訴主張之
    87 年4月23日及10月31日兩筆匯款，應係出於此一目的，而
    非兩人相互間之借貸，惟究竟係為尾款之支付，抑或是代墊
    款項、投資款項之結算結果，以現存之資料，一一釐清確有
    困難。況被告於婚前即開始從事女子美容事業，長期經營下
    頗為有成，婚後並出資成立訴外人亞太公司，被告於兩造婚
    姻關係存續期間，無需更未曾向原告借貸。如原告主張之匯
    款真係借貸，則何以長達近7 年之時間，原告始終未曾向被
    告提出任何主張或請求？而兩造交惡爭訟紛擾不休之時，何
    獨未就此事提出訴訟？高達2 千多萬之借貸，利息頗為可觀
    ，又被告何曾支付過分文利息？且如此大筆之金錢往來，倘
    若果真為借貸，以一般之經驗法則而言，就算未書立借據簽
    發本票以為擔保，貸與人一般亦應會保留匯款水單以為憑據
    ，惟本件原告卻均未保有匯款單據，顯與常情未合，而3 筆
    款項匯入之時間前後又不相同，如被告真係以存摺影本當作
    借款證明，何以不是於各該筆款項匯入時分別影印交予原告
    ？反係以「更換新摺後之舊存摺」影印，且未簽署或記載任
    何文字表明借貸之意？原告主張有金錢借貸關係存在，除須
    就金錢之交付為舉證外，對當事人間確存有金錢消費借貸之
    意思表示相一致，此一契約之成立要件，亦需負舉證之責，
    非謂當事人間有一定金錢之交付，即得推論授受金錢之雙方
    當然為消費借貸關係，原告自應就兩造間確存有消費借貸之
    意思表示合致，負舉證之責，其徒以匯入款項之存摺或被告
    不願理會之存證信函，主張係為借款而請求判命返還，要難
    認其主張為真等語。聲明：駁回原告之訴及假執行之聲請，
    如受不利之判決，願供擔保請准宣告免為假執行。
四、原告主張其分別於87年3 月10日、同年4 月23日及同年10月
    31日，經由臺灣銀行松江分行及大安銀行新莊分行，將300,
    000 元、14,780,000元、5,700,OO0 元匯入被告設於上海商
    業儲蓄銀行信義分行帳號為0000000000000 號帳戶之事實，
    業據其提出被告所有上開上海商業儲蓄銀行信義分行000000
    0000000 號帳號之活期存款存摺影本5 紙為證（本院卷第7
    至第11頁），並經本院依職權調閱上揭帳戶內系爭借款之入
    帳科目明細表核閱無訛（本院卷第68至第71頁），而為被告
    所不爭執，自堪信為真實。原告另主張系爭款項係其借貸予
    被告等語，但為被告所否認，並以前開情詞置辯。是本件所
    應審究者厥為被告是否有向原告借款之事實，即兩造間有無
    消費借貸法律關係之存在？
五、按當事人主張有利於己之事實者，就其事實應負舉證責任，
    民事訴訟法第277 條定有明文。又請求履行債務之訴，除被
    告自認原告所主張債權發生原因之事實外，應由原告先就其
    主張之事實，負舉證責任，必待證明其為真實後，被告於其
    抗辯事實，始應負證明之責，此為舉證責任分配之原則，最
    高法院43年台上字第377 號判例意旨可資參照。又主張法律
    關係存在之當事人，僅須就該法律關係發生所須具備之特別
    要件，負舉證之責，至於他造主張有利於己之事實，應由他
    造舉證證明。次按稱消費借貸者，謂當事人約定，一方移轉
    金錢或其他代替物之所有權於他方，而他方以種類、品質、
    數量相同之物返還之契約，此為88年修正前民法第474 條所
    明定。是當事人主張有金錢借貸關係存在，須就其發生所須
    具備之特別要件即金錢之交付及借貸意思表示一致負舉證之
    責，若僅證明有金錢之交付，未證明借貸意思表示互相一致
    者，尚不能認有借貸關係存在，蓋金錢交付之原因多端，贈
    與、買賣、借貸均有可能，尚不得徒憑金錢交付之事實，即
    推論兩造間有消費借貸之合意（最高法院81年度台上字第23
    72號判決意旨可資參照）。經查，原告主張其於87年3 月10
    日、同年4 月23日及同年10月31日，分別匯款300,000 元、
    14 ,780,000 元、5,700,OO0 元交付被告之事實，業據原告
    提出被告所有上海商業儲蓄銀行信義分行0000000000000 帳
    號之活期存款存摺影本5 紙為證，且為被告所不爭執，業如
    前述，惟被告否認原告匯入上開款項係因其向原告告貸等情
    。就此，揆諸前開法條及判決要旨，自應由原告就兩造間存
    有消費借貸意思表示一致乙節負舉證之責。原告固主張上開
    存摺屬被告所有，係被告為使原告取得出借金錢之證明，始
    影印並交付予原告持有為憑，足證兩造間確有成立消費借貸
    之意思表示合致甚明。然查，被告否認其曾交付原告上開存
    摺影本以為借貸之證明，且兩造前屬夫妻關係，又曾經共同
    經營訴外人亞太公司，金錢往來頻繁，是原告私下影印被告
    上開存摺尚非絕無可能，加以原告所提出之上開存摺影本乃
    被告更換新摺後之舊存摺，而其上復未載有任何文字註記足
    以表明兩造間確有消費借貸合意，此外原告復未積極舉證證
    明，自難僅憑原告將上開3 筆款項匯入被告帳戶以及持有被
    告所有上開帳戶更換新摺後之舊存摺影本之事實，即遽認兩
    造間有何達成消費借貸之合意存在。易言之，尚難謂原告已
    就其與被告間有消費借貸契約之意思表示合致乙節盡舉證責
    任，故原告主張兩造間存有系爭款項之消費借貸法律關係即
    屬無憑，難以採信。綜上，原告並未充分舉證證明兩造間確
    有成立消費借貸之合意以實其說，從而，被告前開抗辯，自
    屬可信，原告主張兩造間有消費借貸關係之存在等語，難信
    真正。
六、綜上所述，原告依據消費借貸之法律關係，請求如訴之聲明
    所示，為無理由，應予駁回。又原告之訴既經駁回，其假執
    行之聲請即失所附麗，應併予駁回。
七、兩造其餘之攻擊防禦方法暨聲明所用之證據，核與本件判決
    之結果均不生影響，已無再予論述之必要，併此敘明。
八、訴訟費用負擔之依據：民事訴訟法第78條。
中    華    民    國    95    年    4     月    7     日
                  民事第二庭    法  官  徐福晉
以上正本係照原本作成
如對本判決上訴，須於判決送達後20日內向本院提出上訴狀
中    華    民    國    95    年    4     月    7     日
                            書記官  劉怡欣


司法院資訊處製作；財團法人民間司法改革基金會備份。
